【裁判字號】    90,上訴,680
【裁判日期】    900731
【裁判案由】    偽造文書
【裁判全文】
臺灣高等法院高雄分院刑事判決                      九十年度上訴字第六八號
    上  訴  人
    即  被  告  乙○○
右上訴人因偽造文書案件，不服臺灣高雄地方法院八十九年度訴字第二二九七號中華
民國九十年三月九日第一審判決（起訴案號：臺灣高雄地方法院檢察署八十九年度偵
字第一六五八０號），提起上訴，本院判決如左：
      主  文
上訴駁回。
      事  實
一、乙○○於民國八十五年四月五日，與謝和貴合組招攬民間互助會乙組，二人均為
    該互助會會首，而分別由乙○○負責召募黃福真等十名會員，由謝和貴召募甲○
    等十八名會員（其中二名會員各參加二會），並各自負責所召募會員之該互助會
    事宜；每會新台幣（下同）二萬元，會期自八十五年四月五日起至八十七年十月
    五日止，採內標制，每月五日在高雄市○○區○○街五五巷十號乙○○之住處開
    標，連同會首共計三十一會。乙○○因先前曾邀柳玉美參加該互助會，即在其所
    對外仍聲稱係柳玉美參加該會，且乙○○亦明知該互助會會員黃福真所參加乙會
    ，由其承受頂讓，已非該互助會會員。嗣楊金城向乙○○表示欲以七千五百元標
    取會款及乙○○自己亦欲標取會款，即基於偽造私文書並加以行使之概括犯意，
    於八十五、六年間之某二次開標日，在其上開住處，以在未載「標單」之紙上，
    未經柳玉美及黃福真之同意，分別偽簽「柳玉美」及「黃福真」之署押，並填寫
    標會利息七千五百元及八千六百元，以表示柳玉美及黃福真願以標單上所載之標
    金標取會款之意，持以行使參加競標並標得會款後，向活會會員聲稱係由柳玉美
    及黃福真得標，並向會員收取會款，而將以柳玉美名義所標取之會款交予楊金成
    ，使柳玉美、黃福真有受催討死會會款之虞，足生損害於柳玉美及黃福真。
二、案經甲○告發台灣高雄地方法院檢察署檢察官偵查起訴。
      理  由
一、訊據被告乙○○固坦認確由楊金城頂替會單上填載柳玉美名義之該互助會乙會，
    而黃福真所參加該互助會乙會，事後由其承受頂讓，且於八十五、六年間之某二
    次開標日，均未經柳玉美及黃福真之同意，由其於未載「標單」之紙上，分別簽
    寫「柳玉美」及「黃福真」之署押，並填寫標會利息七千五百元及八千六百元，
    持以行使參加競標並標得會款後，向活會會員聲稱係由柳玉美及黃福真得標，並
    向會員收取會款之事實不諱，惟矢口否認有何偽造文書之犯行，辯稱：伊招募該
    互助會時，曾詢問柳玉美是否欲參加，柳玉美說要考慮後，即將柳玉美之名填載
    於會單上，其後柳玉美卻稱其不欲參加，但當時會單已發給會員，無法更改，適
    楊金城表示欲參加該互助會，伊即向楊金城表示由楊金城頂下柳玉美的位子，後
    經楊金城表示欲標取會款，伊即以柳玉美之名義標取會款；又黃福真所參加乙會
    ，由伊承受頂替，但會單上是黃福真之名義，故仍以黃福真之名義標取該會，故
    伊僅係因會單無法更改，而以會單上之名義人標取會款，並無冒名標會之犯行云
    云。
二、惟查：
（一）本件確有由楊金城頂替會單上填載柳玉美名義之該互助會乙會，而黃福真所參
      加該互助會乙會，事後由被告承受頂讓，且於八十五、六年間之某二次開標日
      ，均未經柳玉美及黃福真之同意，由被告於未載「標單」之紙上，分別簽寫「
      柳玉美」及「黃福真」之署押，並填寫標會利息七千五百元及八千六百元，持
      以行使參加競標並標得會款後，向活會會員聲稱係由柳玉美及黃福真得標，並
      向會員收取會款之事實，業據被告於本院審理中供承不諱。
（二）據證人柳玉美於偵查及本院審理時證述：被告曾有邀伊參加該互助會，但因伊
      住處與被告距離太遠，所以為伊拒絕，並無參加該互助會，而伊因事隔太久，
      詳細情形已忘記，當時可能曾向被告說要考慮等語，並據證人楊金城於偵查及
      本院審理中證稱：伊先向被告表示若有互助會，伊欲參加乙會，後被告向伊表
      示有一人已不參加該互助會，問伊是否欲參加，伊表示好後，被告有拿會單予
      伊，但沒有伊之名字，伊曾要求被告改名，被告表示會單已發出，無法更改，
      被告告訴伊係頂替柳玉美之位子，後伊打電話予被告表示欲標取該互助會，有
      標到，標金約七、八千元，會款被告也已交付予伊等語。又據證人黃福真於本
      院審理時證陳：伊與弟黃福泰參加該互助會各乙會，均由伊負責處理，因伊當
      時經濟狀況欠佳，有標取乙會，後欲再標會時，被告說因伊二會係兄弟關係，
      不能連續標會，且被告表示有他人願承受該會，所以伊即同意由他人承受，並
      與被告算清死會與活會之款項，伊當時有表示會單上名字一定要劃掉，後伊即
      不知被告如何處理，被告並未向伊表示欲以其名義標會等語。
（三）經核上開被告供述及證人證詞可知，證人柳玉美確未參加該互助會，而證人黃
      福真亦已將該互助會讓予被告承受，已非該互助會會員，而被告未經柳玉美及
      黃福真之同意，即冒用渠等名義，分別偽簽「柳玉美」及「黃福真」之署押，
      並填寫標會利息七千五百元及八千六百元，以表示為柳玉美及黃福真願以標單
      上所載之標金標取會款之意，持以行使參加競標並標得會款後，向活會會員聲
      稱係由柳玉美及黃福真得標，並向會員收取會款之事實，已堪認定。並有該互
      助會會單乙紙附卷可稽。綜上所述，本件事證明確，被告上開偽造文書犯行，
      已堪認定。
（四）告訴人雖指稱柳玉美偵查中供稱其有拒絕加入該會，且楊金城對其頂替入會
      之情節與被告所述不符，另一會首謝貴亦不知有會員頂替一事，指訴被告就偽
      柳玉美冒標有偽造文書及詐欺罪責；證人黃福真於原審證詞與被告所提供標
      單不符，且被告於偵查中亦未提及被告有頂替黃福真入會之事，黃福真實際上
      亦無參加互助會，而係被告以其名義冒標；會員黃章仁、柯淑玲、黃福真部
      分謝和貴之標單及被告之標單上二人所記之得標金額不同，且謝和貴亦稱已將
      其所負責會員部分會款已交付被告轉交，被告顯然有故意向謝和貴謊報得標金
      額，藉以取得差額之不法利益；惟查就部分，柳玉美固於偵查中供稱「（八
      十五年四月五日有無參加乙○○所召之二萬元的會？）沒有，我不知道，乙○
      ○曾有邀我參加，我拒絕，因距離太遠」等語，惟由柳玉美所述「乙○○曾有
      邀我參加」，足證被告確有邀其入會，嗣證人於原審調查時證稱「我只記得我
      確沒跟這會，至於當時是否說要考慮這話可能有」等語，核與被告辯稱「柳玉
      美曾說要考慮，後來又拒絕，但會單已發出，無法收回」等情，無明顯扞格之
      處，又楊金城確係後來加入互助會，亦據楊金城於偵查及原審中供明，告訴人
      雖指摘被告於偵查中供稱「但互助會我已發送出去，後來適有楊金城表示要跟
      會」，與楊金城所述「是我先向被告稱有互助會我要跟，隔了好幾個月，他才
      告訴我」等語，就頂替入會之時點所述未盡相符，惟渠二人就楊金城頂替柳玉
      美資格入會之情節所述相符，且楊金城並已確實表明其係頂替柳玉美之資格入
      會，楊金城並供稱其入會後並已標得會款，則其仍就死會負有繳款之義務，若
      非實情，楊金城當不致於為虛偽供述並自擔給付死會會款之風險，是尚難以渠
      等用語稍有差異，即認所述全然不可採；證人黃福真於原審供稱「我一開始
      沒幾會就寫起來了，我確實有參加」「（你弟弟『即黃福太』有無參加？）本
      來有，不知到第幾會的時候，因我的經濟狀況不是很好，有人說要承受，我說
      可以：：」、「（為何要讓別人承受？）因為本來我要寫，但是他們說會不到
      一半，不能連續寫，而且我們又是兄弟，所以就讓別人承受」等語，於本院供
      稱「原先是跟兩會，我及黃福太各一會，我跟到第四會時標了一會，拿了四十
      幾萬元的會錢，後來要再標，被告說兄弟兩人不能連續標：：」等語，雖黃福
      真所述第四會標會與被告所述第一會得標時間不同，惟該會係在八十五年四月
      五日起會，由被告及告訴人所提出之會單觀之，被告提出之會單上記載黃福泰
      （太）「85／5／5」、黃福真「86／3／5」，與告訴人提出黃福泰（太） 「5
      ／5」、黃福真「3／5」， 則屬相同，再以黃福真所述其錢已領了四十幾萬元
      等語觀之，足證當時已與黃福真結算清楚，黃福真並稱其標得多少已忘記，則
      就何時標得款項，應以會單記載及被告所述較為可採；至於被告供稱其係頂替
      黃福真而標會，與黃福真前揭所述，係出讓黃福太之會員地位不符，但黃福真
      供稱黃福太之會亦係由其經手，被告供稱其並未見過黃福太，故其主觀上認知
      二會均為黃福真所加入，故將黃福真標得會款，記成黃福太得標，而頂替黃福
      真之會員地位，就此部分尚難認有偽造文書之故意。另被告於偵查中供稱係黃
      福真倒伊會錢，此部分亦有被告提出黃福真簽發之本票可憑，且被告主觀上將
      二會均當成黃福真所參加，則告訴人以被告既頂替黃福真之會員資格，不可能
      仍會發生黃福真積欠會款之情，指訴被告所述不可採，而認黃福真自始即無入
      會，係被告冒名標會等情，即不可採。告訴人及被告二人提出之標單，其中
      就黃章仁、柯淑玲、黃福真部分被告標單上分別記載以八千六百元、九千元、
      八千六百元得標，而惟謝和貴提出之標單該三人部分卻係記載七千六百元、七
      千六百元、六千五百元，此若有二份會單在卷可憑，前開黃章仁等三人均係被
      告所招募之會員，而黃章仁、柯淑玲分別於本院及原審供稱其係以八千六百元
      、九千元得標，另黃福真部分係被告頂替黃福真之會員之資格而得標，被告亦
      供稱該部分係由其以八千六百元得標，與被告提出之標單記載核屬相符，復查
  會單係會首向別人收取會款之重要憑證之一，用以確認何人有無繳交，是否已
      得標，謝和貴身為會首之一，卻稱其無會單，其提出之會單係抄別人的，此即
      與常情不符，又開標係在被告家中為之，被告供稱謝和貴開標幾乎都有去，而
      以開標當時有會員在場，何人得標，以多少元得標，在場之會員及謝和貴均可
      知悉，被告豈能向謝和貴謊稱得標金額詐欺得逞，再參諸謝和貴與被告聯合作
      會首，各自向渠等招募之會員收取會款，而視何人之會員得標而由謝和貴或被
      告互相繳交會款後，再由謝和貴或被告交予得標之會員，被告與謝和貴招募之
      會員間並無直接接觸，而本件互助會係內標制，若向謝和貴招募之會員報稱得
      標金額較低，則謝和貴之會員勢必繳交較多之金額，惟謝和貴亦有可能從中抽
      取部分之差額，是遽難以兩張會單所載金額不符，遽認係被告向謝和貴謊報得
      標金額而詐欺得利。
三、按標單上僅記載姓名及競標之利息，並未書明「標單」字樣者，依我國民間互助
    會之習慣，可認定其上之文字，即為表示出標人及利息用意之證明，應屬刑法第
    二百二十條第一項之準文書，被告於互助會標會時，在空白紙上偽造「柳玉美」
    及「黃福真」之署押，並填寫競標利息之金額持之以競標，足以生損害於黃福真
    及柳玉美。核被告乙○○所為，係犯刑法第二百十六條、第二百十條、第二百二
    十條第一項之行使偽造私文書罪。而被告偽造「柳玉美」及「黃福真」之署押，
    為其偽造私文書之階段行為；其偽造私文書之低度行為，應為行使偽造私文書之
    高度行為所吸收，均不另論罪。而被告先後二次行使偽造私文書犯行，時間緊接
    ，方法相同，觸犯構成要件相同之罪名，顯係基於概括犯意反覆為之，依連續犯
    規定論以一罪，並依法加重其刑。又公訴意旨雖未論及被告行使偽造「黃福真」
    私文書之犯行，惟此部分與前揭論罪科刑部分有連續犯關係，屬裁判上一罪，自
    為起訴效力所及，本院當得加以審酌，附此敘明。末查被告行為後，刑法第四十
    一條已經修正公布，修正後之規定，將得易科罰金之範圍擴大為最重本刑有期徒
    刑五年以下有期徒刑之罪，自以修正後之規定對被告較為有利。
四、原審以被告罪證明確，適用刑法第五十六條、第二百十六條、第二百十條、第二
    百二十條第一項、修正後第四十一條第一項，罰金罰鍰提高標準條例第二條，審
    酌被告並無犯罪前科，品行非劣，因一時圖便短於思慮，致觸犯本案犯行，犯罪
    之動機、目的、手段、所生危害，及犯後態度等一切情狀，量處有期徒刑四月，
    並依修正後刑法第四十一條第一項之規定，諭知易科罰金之折算標準，以資懲儆
    。至偽造柳玉美及黃福真之標單二紙，雖為被告所有供犯罪所用之物，然於開標
    後既已丟棄滅失，業據被告陳明在卷，衡情與一般民間互助會之習慣相同，故該
    標單已滅失之事實堪予認定，該標單既已滅失，其上偽造之署押亦已不復存在，
    爰均不另為沒收之諭知，經核認事用均無不當，量刑亦稱允當，被告上訴意旨，
    以其甫生產完畢，須照顧家庭為由，請求予以緩刑，惟被告嗣後並未與謝和貴間
    解決債務糾紛及賠償各會員，其以上情指摘原判不當，為無理由，應予駁回。
據上論結，應依刑事訴訟法第三百六十八條，判決如主文。
本案經檢察官陳國全到庭執行職務。
中      華      民      國    九十      年      七      月    三十一    日
                              臺灣高等法院高雄分院刑事第五庭
                                  審判長法官  吳水木
                                        法官  洪慶鐘
                                        法官  趙文淵
右正本證明與原本無異。
如不服本判決，應於判決送達後十日內向本院提出上訴狀，其未述理由者並應於提
出上訴狀後十日內向本院補提理由書（應附繕本)。
                                      書記官  唐奇燕
中    華    民    國      九十      年       八       月      二        日
附錄：本判決論罪科刑法條：
刑法第二百十條：
  偽造、變造私文書，足以生損害於公眾或他人者，處五年以下有期徒刑。
刑法第二百十六條：
  行使第二百十條至第二百十五條之文書者，依偽造、變造文書或登載不實事項或使
  登載不實事項之規定處斷。
刑法第二百二十條第一項：
  在紙上或物品上之文字、符號、圖畫、照像，依習慣或特約，足以為表示其用意之
  證明者，關於本章及本章以外之各罪，以文書論。
                                                                        Ｆ


司法院資訊處製作；財團法人民間司法改革基金會備份。
